【裁判字號】    98,訴,438
【裁判日期】    980709
【裁判案由】    臺灣地區與大陸地區人民關係條例
【裁判全文】
臺北高等行政法院判決
                                       98年度訴字第438號
                              .
原      告  甲○○
訴訟代理人  連鳳翔律師
被      告  內政部
代  表  人  乙○○部長）住同.
訴訟代理人  丙○○
上列當事人間因臺灣地區與大陸地區人民關係條例事件，原告不
服行政院中華民國98年1 月20日院臺訴字第0980080013號訴願決
定，提起行政訴訟。本院判決如下：
    主      文
原告之訴駁回。
訴訟費用由原告負擔。
    事實及理由
一、事實概要：原告係大陸地區人民，以臺灣地區配偶林玉平為
    依親對象來臺，民國（下同）96年7 月12日申請在臺定居，
    被告認原告與依親對象林玉平無同居之事實，乃以97年4 月
    7 日內授移移定靜字第0971026497號處分書（下稱原處分）
    不予許可。原告不服，提起訴願，遭決定駁回，遂提起本件
    行政訴訟。
二、本件原告主張略以：原告與配偶林玉平於88年1 月27日結婚
    ，前6 、7 年雙方均同財共居，最近1 、2 年因林玉平年歲
    已高，基於落葉歸根之情，常回平潭老家居住，又因患有肝
    臟囊腫、輕度脂肪肝併肝功能異常及膽結石等疾病，鑑於大
    陸地區僱人看護較為便宜，遂在大陸家鄉養病，且80歲以上
    老人搭乘飛機除每次需提供健康証明外，有時亦規定需有人
    同行，方可順利成行，因此每年只能回臺1 、2 趟，除經濟
    考量外，亦有實際上難成行之處。原告因近年來多數時間僅
    1 人單身在臺，為提供生活費予在大陸之林玉平養病花用，
    並降低租金費用，遂搬進租金低廉之單身公寓居住，此為一
    肩承擔家計之不得已之措施。參以原告嫁來臺灣，自取得工
    作證後即一肩挑起家中經濟重任，迄今均受僱於同一雇主，
    工作負責盡職，對家庭照顧有加，足證原告夫妻確屬真實夫
    妻關係，並非假結婚，原告夫妻不得已分隔兩地，無法順利
    履行夫妻同居義務，被告以此未能人道為由，質疑本件婚姻
    真實性，對於夫妻間須相互扶持，互相照顧等同居義務，完
    全忽略不談，有故意曲解同居義務之嫌，且僅因1 、2 次之
    查訪結果，即基於錯誤之事實，率而論斷原告之婚姻非真，
    其認事用法，顯有重大明顯瑕疵等語。並聲明求為判決：1.
    訴願決定及原處分均撤銷。2.被告對於原告96年7 月12日申
    請定居，應作成准許的處分。
三、被告則以：原告於96年7 月12日以臺灣地區配偶林玉平為依
    親對象，申請在臺灣地區定居，經被告入出國及移民署專勤
    事務第一大隊臺北市專勤隊（下稱臺北市專勤隊）於96年8
    月24日依申請書所載之臺北市大同區○○○路來臺戶籍地址
    查訪，未遇原告及其配偶，里長亦稱未見原告與其配偶在該
    里出入；96年10月18日及97年2 月20日訪查臺北市○○街62
    號2 樓住處，亦均未遇原告配偶，原告則稱其配偶長年在大
    陸地區養病。查原告配偶林玉平近年入出境頻繁，且多未在
    臺灣地區居住，反之原告自88年4 月14日首次入境後即鮮少
    出境；又伊寧街住處，僅置1 張單人床及不到1 坪大小之空
    間，應無法提供2 人長期共同居住之條件，足證原告夫妻2
    人分住大陸地區與臺灣地區兩地，並無同居之事實。原告係
    因與臺灣地區人民結婚而許可在臺灣地區長期居留，原告配
    偶為80多歲之老人，任其長期居住大陸地區，獨自在臺工作
    ，已失去許可原告在臺灣地區長期居留或定居之目的，另依
    原告所附臺北市立聯合醫院中興院區診斷書，林玉平所患疾
    病宜休養並門診追蹤，以臺灣地區有全民健康保險制度及醫
    療技術，未必一定需在大陸地區養病才能康復，原告與其配
    偶目前分住臺灣地區與大陸地區實非唯一選擇，原告稱情非
    得已，實屬無據，原處分及訴願決定均無違誤等語，資為抗
    辯。並聲明求為判決駁回原告之訴。
四、本院得心證之理由：
    (一)按臺灣地區與大陸地區人民關係條例（下稱兩岸人民關係
      條例）第17條規定：「（第1 項）大陸地區人民為臺灣地
      區人民配偶，得依法令申請進入臺灣地區團聚；有下列情
      形之一者，得申請在臺灣地區依親居留：……（第3 項）
      經依第1 項規定許可在臺灣地區依親居留滿4 年，且每年
      在臺灣地區合法居留期間逾183 日者，得申請長期居留。
      ……（第5 項）經依前二項規定許可在臺灣地區長期居留
      者，居留期間無限制；長期居留滿2 年，並符合下列規定
      者，得申請在臺灣地區定居：一、在臺灣地區每年合法居
      留期間逾183 日。二、年滿20歲。三、品行端正，無犯罪
      紀錄。四、提出喪失原籍證明。五、有相當財產足以自立
      或生活保障無虞。六、符合國家利益。……（第9 項）前
      條及第1 項至第5 項有關居留、長期居留、或定居條件、
      程序、方式、限制、撤銷或廢止許可及其他應遵行事項之
      辦法，由內政部會同有關機關擬訂，報請行政院核定之。
      」又按大陸地區人民在臺灣地區依親居留長期居留或定居
      許可辦法（下稱許可辦法）第34條第1 項第9 款規定：「
      大陸地區人民申請在臺灣地區定居，有下列情形之一者，
      不予許可：……九申請人與依親對象無同居之事實。」經
      核上開許可辦法乃內政部依兩岸人民關係條例第17條第9
      項授權所訂立關於大陸地區人民進入臺灣地區之資格要件
      、許可程序、定居或停留期限及逾期停留之處分之規定，
      其授權明確，且未逾越授權範圍，自得適用。審諸兩岸人
      民關係條例及上開許可辦法許可為臺灣地區人民配偶之大
      陸地區人民在臺灣地區依親居留、長期居留或定居，其目
      的係為使夫妻得以共同生活、互相照顧，以維繫正常圓滿
      之婚姻關係，因此自以大陸配偶與在臺依親對象有同居之
      事實為要件，此觀許可辦法第14條第1 項第9 款、第27條
      第1 項第9 款及第34條第1 項第9 款即明，否則即與許可
      大陸配偶在臺定居之目的有違，而不應准許。
    (二)查原告為大陸地區人民，因與臺灣地區人民林玉平（13年
      9 月16日出生）結婚，而以林玉平為依親對象，於96年7
      月12日申請在臺灣地區定居，此為兩造所不爭執之事實，
      並有原告提出之定居申請書在原處分卷第1 頁可稽。惟臺
      北市專勤隊於96年8 月4 日、96年10月18日及97年2 月20
      日分別前往臺北市大同區○○○路2 段69巷7 號4 樓（原
      告於定居申請書內填載之來臺戶籍地址）、臺北市○○街
      62號2 樓（原告現居住處所）查訪時，皆未遇原告配偶林
      玉平，且原告現居住之臺北市○○街62號2 樓住處為雅房
      ，空間不大，只有1書 桌、1 衣櫃及比1 單人床稍大之床
      ，無法容納2 人同睡等情，有上開3 次查訪紀錄表分別附
      於原處分卷第6 頁、第34頁及本院卷第56頁可參。又依原
      處分卷第21頁以下之出入境資料所載，原告配偶林玉平自
      97年8 月10日出境後迄未返臺，至今已有11個月之久未在
      臺灣地區居住，且97年間僅97年1 月6 日至97年3 月13日
      、97年3 月19日至97年4 月26日在臺灣地區（共計106 日
      ），96年間亦僅96年1 月5 日至96年1 月13日、96年5 月
      17日至96年5 月29日、96年7 月9 日至96年7 月14日、96
      年8 月27日至96年10月1 日、96年11月24日至96年11月30
      日在臺灣地區（共計70日），95年間則僅於95年3 月13日
      至95年3 月31日、95年8 月14日至95年8 月28日在臺灣地
      區（共計34日），其餘時間均不在臺灣地區居住；反之，
      原告則自95年2 月27日入境臺灣後未曾出境，均居住在臺
      灣地區。再參以原告自陳「最近這1 、2 年因林玉平年歲
      已高，基於落葉歸根之情，因此常回平潭老家居住……每
      年只能回臺1 、2 趟……」等語（見起訴狀第1 、2 頁）
      ，足見原告夫妻2 人確係分住大陸地區與臺灣地區兩地無
      訛，是被告認原告與其依親對象林玉平並無同居之事實，
      洵屬有據。
    (三)雖原告主張其配偶林玉平因年事已高，百病纏身，基於落
      葉歸根之情，且大陸地區看護較為便宜，遂在大陸家鄉養
      病居住，原告則在臺工作以供養林玉平，夫妻分隔兩地係
      不得已云云。然而夫妻互負同居之義務，非僅為我國民法
      第1001條明定之義務，夫妻共同生活、互相照顧更為婚姻
      之本質，本件原告既係因與臺灣地區人民林玉平結婚始經
      許可在臺灣地區居留，本應與配偶林玉平共同居住、生活
      並相互扶持與照顧，現原告來臺依親對象即其配偶林玉平
      長期在大陸地區居住、養病，原告卻獨自1 人在臺工作並
      居住，除未盡夫妻同居之法定義務外，更失去許可原告在
      臺灣地區居留之目的。況臺灣地區有全民健康保險制度及
      先進之醫療技術與設施，林玉平並無一定需在大陸地區養
      病之必要，且縱令大陸地區看護費用較為便宜，然此一經
      濟上之原因亦無從排除前揭許可辦法第34條第1 項第9 款
      所定以大陸配偶與在臺依親對象有同居事實為定居許可之
      要件，原告稱情非得已云云，尚難認屬可採。再者，依前
      揭許可辦法第34條第1 項第9 款規定，大陸配偶與在臺依
      親對象必須有同居事實為定居許可之要件，已如前述，是
      原告於96年7 月12日提出本件定居申請時，其與依親對象
      既無同居事實，被告據以否准原告申請，即無違誤，原告
      以其與林玉平結婚長達10年，被告卻僅以近2 年之同居狀
      況作判斷為由，指摘原處分不符比例原則，亦非可採。
五、綜上所述，原告所訴各節，均非可採，被告認原告與依親對
    象林玉平無同居之事實，以原處分否准原告定居申請，核無
    違誤，訴願決定遞予維持，亦無不合，原告徒執前詞，訴請
    撤銷，為無理由，應予駁回。
六、本件事證已臻明確，兩造其餘攻擊防禦方法均與本件判決結
    果不生影響，故不逐一論述，併此敘明。
據上論結，本件原告之訴為無理由，依行政訴訟法第第98條第1
項前段，判決如主文。
中    華    民    國    98    年     7    月    9     日
                    臺北高等行政法院第五庭
                              審判長法  官  王碧芳
                                    法  官  周玫芳
                                    法  官  程怡怡
上為正本係照原本作成。
如不服本判決，應於送達後20日內，向本院提出上訴狀並表明上
訴理由，如於本判決宣示後送達前提起上訴者，應於判決送達後
20日內補提上訴理由書（須按他造人數附繕本）。
中    華    民    國    98    年     7    月   13     日
                                    書記官  張正清


司法院資訊處製作；財團法人民間司法改革基金會備份。
